臺灣高等法院臺中分院民事判決　九十一年度再易字第三四號
　　再審原告　　鄧紀查某囡仔.
　　訴訟代理人　辛○○
　　再審原告　　乙○○
　　　　　　　　丁○○
　　　　　　　　丙○○
　　　　　　　　庚○○
　　再審被告　　甲○
右當事人間請求分割共有物事件，再審原告對於本院九十年度再易字第四四號確定裁
定、本院九十年度再易字第三二號確定裁定、本院八十五年度上字第九○號確定判決
提起再審，本院判決如下：
    主    文
再審之訴駁回。
再審之訴訴訟費用由再審原告負擔。
    事實及理由
一、按再審之訴在實質上為前訴訟程序之再開及續行，訴訟標的對於共同訴訟之各人
    必須合一確定者，依民事訴訟法第五十六條第一項第二款規定，他造對於共同訴
    訟人中一人提起再審之訴，其效力及於全體，法院應列全體共同訴訟人為再審被
    告予以裁判（最高法院九十一年度台再字第二九號判決參照）。本件係分割共有
    物訴訟，其訴訟標的對於共有人全體必須合一確定，而提起再審就形式上觀之，
    係有利益於共同訴訟人之行為，故本件雖僅再審原告鄧紀查某囡仔提起上訴，依
    民事訴訟法第五十六條第一項第一款規定其上訴效力仍及於同造之其他共有人乙
    ○○、丁○○、丙○○、庚○○、己○○（即鄧豐次之承訴訟人），爰併列為再
    審原告予以裁判。
二、按再審之訴顯無再審理由者，得不經言詞辯論，以判決駁回之，民事訴訟法第五
    百零二條第三項定有明文。本件再審原告之訴，本院認顯無再審理由，爰不經言
    詞辯論為之，合先敘明。
三、本件再審原告起訴主張：(一)按民事訴訟法第五百零一條第一項第四款所謂提起再
    審之訴，應於訴狀內表明其遵守不變期間之證據，僅於主張再審之理由知悉在判
    決或裁定確定後而應自知悉起算其不變期間之情形，始有其適用。如其不變期間
    係自判決或確定時起算者，因其宣示或送達判決或裁定之證據，均有訴訟卷宗可
    稽，當事人自無須表明。又當事人以民事訴訟法第四百九十六條第一項第一款適
    用法規顯有錯誤之情形，提起再審之訴，應認此項理由於裁判送達當時當事人即
    可知悉，故計算是否逾三十日之不變期間，應自裁判確定時起算（最高法院七十
    三年台抗字第四四九號裁判、七十年台再字第二一二號、七十一年台再字第二一
    ○號判例號參照）。再審原告鄧紀查某囡仔收受原確定判決日期為九十年八月十
    五日，提起再審之訴為九十年九月十二日，尚未逾三十日，有卷附判決書及送達
    證書可稽。原確定裁定就民事訴訟法第五百條之適用顯然違背上開判例之解釋，
    而有民事訴訟法第四百九十六條第一項第一款之情事，依同法第五百零七條之規
    定，自得提起本件再審。(二)次按判決有適用法規顯有錯誤者，得以再審之訴對於
    確定判決聲明不服，民事訴訟法第四百九十六條第一項第一款定有明文。分割共
    有物，以消滅共有關係為目的，法院裁判分割共有土地時，除因該土地內部土地
    之使用目的不能分割或部分共有人仍願維持其共有關係，應就該部分土地不予分
    割或准該部分共有人成立共有關係外，應將該土地分配於各共有人單獨所有，最
    高法院六十九年度台上字第一三六二、一八三一號著有判例。原確定判決所採分
　　割方案（如附圖），其中Ｈ部分土地仍維持兩造按原應有部分比例保持共有關係
　　，違反判例意旨及民法第八百二十四條規定，係爭土地上固有部分土地為訴外人
　　鄧平順、鄧順同、鄧秋領等三人佔有，初時慮及彼等非共有人，又係同族親戚乃
　　同意保留九十九平方公尺、一九九平方公尺土地售予伊三人，當時共有人即再審
　　原告之被繼承人鄧圳樹是以「保留第一審八十四年八月十六日會同南投地政事務
　　所就係爭土地現況測量成果圖G部分之建物」為條件，同意保留H部分土地維持共
　　有關係，待將來出售鄧平順等人，此為附條件之同意，在條件未成就前，其意思
　　表示應不生效力。是共有人中之一人或數人，前為同意就部分土地繼續維持共有
　　關係，嗣後再反悔而明確表示不同意繼續維持共有關係，仍不得以裁判分割方式
　　，迫令不同意者與他共有人繼續共有部份土地，否則豈非「以共有物分割判決創
　　設另一新共有關係」，甚者依再審被告甲○於原審八十四年九月二十六日答辯狀
　　之言，似指Ｈ部分土地以後將部分贈與、部分出售予鄧平順等人，實際上鄧平順
　　等人是否接受此一條件，未見有任何買賣契約之書面約定，亦未傳喚鄧平順到庭
　　訊明，若Ｈ部分各共有人就出售之條件不能合意，共有人勢必再為消滅該部分之
　　共有關係，另提一分割共有物訴訟，彼時之分割方法將因原物分配各共有人均分
　　得畸零地，毫無經濟價值而僅能以變價分割方法為之，如此將使共有人蒙受鉅大
　　損失，不若於本件訴訟一次解決共有關係，免生事後爭執。(三)依原判決所示分割
　　方案，再審原告鄧紀查某囡仔固得保存現場圖示Ｇ及Ｏ、Ｐ部分之部分建物，惟
　　都無一可完整保全，其中Ｇ部分將遭拆除的二公尺寬之建物，Ｏ、Ｐ部分亦同，
　　即再審原告鄧紀查某囡仔之建物無一倖免拆除命運，而再審被告，以其上有建築
　　之大面積言，僅拆除一小部份，再審原告鄧紀查某囡仔較具經濟價值之建物Ｇ部
　　分拆除已影響其結構，不復完整使用，至其他共有人現有建物大部分非屬磚造，
　　權益影響不大，原確定判決未顧及此因素，致再審原告鄧紀查某囡仔所生損害最
　　大，違背法令及判例。爰以原確定判決有適用法規顯有錯誤，依民事訴訟法第四
　　百九十六條第一項第一款提起再審，求為判決：(一)本院九十年度再易字第四四號
　　確定裁定廢棄。(二)本院九十年度再易字第三二號確定裁定廢棄。(三)本院八十五年
　　度上字第九○號確定判決撤銷。(四)兩造共有坐落於南投縣名間鄉○○○段第七三
　　三地號，面積○‧四九二七公頃土地應按始起訴狀附圖所示方法分割。
四、再審被告方面：本件未經言詞辯論，再審被告亦未提出書狀作任何聲明及陳述。
五、按再審之訴，應於三十日之不變期間內提起。前項期間，自判決確定時起算。民
　　事訴訟法第五百條第一項、第二項前段定有明文。又民事訴訟法第四百九十六條
　　第一項第一款所謂適用法規顯有錯誤，係指確定判決違背法規或現存判例解釋者
　　而言，故當事人自收受判決正本之送達時，對於判決理由，有無適用法規顯有錯
　　誤之情形，即可知悉，故計算是否逾三十日之不變期間，應自裁判確定時起算（
　　最高法院七十一年台再字第二一○號、七十年台再字第二一二號判例參照）。本
　　院八十五年度上字第九０號原確定判決係於九十年八月十五日送達再審原告鄧紀
　　查某囡仔之訴訟代理人（住所於台中），有送達證書附卷可稽，依前揭法條規定
　　及判例意旨，自九十年八月十六日起算三十日之不變期間，至九十年九月十五日
　　再審期間屆滿，再審原告鄧紀查某囡仔於九十年九月十二日提起本件再審聲請，
　　並未逾三十日之不變期間，此有卷附之書狀可稽，再審原告提起之再審之訴應為
　　合法，本院前九十年度再易字第三十二號裁定、九十年度再易字第四十四號裁定
　　均以再審原告已逾三十日之不變期間為由駁回其再審聲請，尚有未合。自應就再
　　審之訴是否有理由予以審究。
六、本件再審原告以原確定判決適用法規顯有錯誤，係指(一)本院八十五年度上字第九
　　○號判決認定判決書附圖一所採分割方案，其中Ｈ部分土地仍維持兩造按應有部
　　分比例保持共有關係，Ｈ部分土地原為第三人鄧平順、鄧順同、鄧秋領三人占有
　　，共有人同意保留Ｈ部分之共有關係，待將來出售鄧平順等人，惟此為附條件同
　　意，在條件成就前其意思表示應不生效力，若各共有人就Ｈ部分土地出售之條件
　　不能合意，將來勢必為消滅該共有關係而另提起一分割共有物訴訟，原確定判決
　　不於本訴訟解決共有關係，日後恐生爭執；(二)另依確定判決所示之分割方案，再
　　審原告固得保存現場圖示Ｇ及Ｏ、Ｐ部分之建物，惟無一可完整保存，其中Ｇ部
　　分將遭拆除二公尺寬之建物，Ｏ、Ｐ部分亦同，再審被告等人之建物因非屬磚造
　　，拆除之權益影響不大，再審原告鄧紀查某囡仔較具經濟價值之建物Ｇ部分所拆
　　除部份已影響其結構，其他部分縱保存亦有損傷而不復完整使用，原確定判決未
　　顧及此亦有違誤。經查：
  (一)、就再審原告主張Ｈ部分土地將來若與第三人鄧平順等人之出售條件不合意，恐
      需另提一分割共有物訴訟以消滅共有之關係，而認原確定判決違反判例意旨及
      民法第八百二十四條規定，有民事訴訟法第四百九十六條第一項第一款判決適
      用法規顯有錯誤者部分。本件再審原告鄧紀查某囡仔所指如原確定判決附圖一
      Ｈ部分係就是否應保留約六十坪之土地供鄧平順等人建屋之爭執，查系爭土地
      上之建物依南投地政事務所八十四年八月十六日之複丈成果圖所示，有非共有
      人之鄧平順、鄧秋領建物坐落其上，該建物共占系爭土地之面積為一八九平方
      公尺，該建物若不處理，則對分得該建物之基地者相當不公平。再審被告於原
      審主張因系爭土地上有部分土地為鄧平順、鄧順同、鄧秋領等三人占有，全體
      共有人同意保留九九平方公尺無償提供，九九平方公尺出售予渠等三人等情（
      見八十四年九月二十六日答辯狀），乙○○於原審亦指稱系爭土地上有部分之
      土地為第三人鄧平順、鄧順同、鄧秋領占有，經全體共有人之協商，同意保留
      六十坪，即一九九平方公尺，其中三十坪無償給予彼等三人，其餘三十坪即以
      每坪新台幣五千元之價款讓售與彼等三人，在條件未談妥之前暫保持共有等語
      （見八十四年十月三日答辯狀），且再審被告及乙○○、鄧圳樹於原審所提出
      之分割方案，均有保留約六十坪即一九八平方公尺之土地由兩造依原應有部分
      比例維持共有，共有人於原審八十四年十一月十四日審理時復當庭表示該部分
      土地兩造願保持共有；上訴本院後，乙○○於上訴狀仍表明各共有人均願按原
      應有部分之比例讓一筆六十坪（即Ｈ部分）土地保持共有，以留供鄧平順等人
      買受云云（見八十四年十二月十六日上訴狀），在本院八十六年八月二十九日
      準備程序時，復稱：我們是要送三十坪（土地）給他們（指鄧平順等人），三
      十坪（土地）用公告地價賣給他們等語，而鄧圳樹於本院所提出之分割方案，
      附圖三及附圖四甲案均有Ｈ部分土地面積一九八平方公尺，係由兩造依原應有
      部分比例維持共有，乙○○亦贊同附圖四甲案之分割方案，顯然兩造為解決鄧
      平順等人之建物占用系爭土地之問題，確曾達成協議，保留約六十坪即一九八
      平方公尺之土地，以半買半送之方式供鄧平順等人建屋居住，以換取鄧平順等
      人拆除現有建物返還基地予分得該土地之人，在移轉鄧平順等人之前，保留未
      分割之一九八平方公尺土地仍由兩造繼續保持共有，乙○○、鄧圳樹並已在本
      件訴訟時表明同意保留一九八平方公尺土地為兩造所共有。乙○○、鄧圳樹嗣
      因丁○○堅決反對讓鄧圳樹取得其磚造建物之全部基地，始反悔不願保留部分
      土地供鄧平順等人建屋居住，請求除留設之私設道路及既成巷道之土地外，其
      餘系爭土地均應分割，惟乙○○所提出之附圖五分割方案，仍如同其他分割方
      案，將鄧平順等人之建物所占用之系爭土地分給丁○○、庚○○，使系爭土地
      為鄧平順等人之建物所占用之不利益全歸丁○○、庚○○承擔，而就丁○○、
      庚○○分得為鄧平順等人建物所占用之土地如何處理？戊○○○○○之訴訟代
      理人於本院九十年七月十七日審理時僅稱應由分到該部分土地之共有人對鄧平
      順等人提起拆屋還地之訴訟，完全不予補償丁○○、庚○○，自非公平之分割
      方法。是乙○○所稱未曾承諾部分土地仍維持共有關係，與事實並不相符，其
      與鄧圳樹不要有保留維持共有之土地讓鄧平順等人建屋居住所主張之附圖五分
      割方案，實有違誠信，且有失公允，自應依乙○○、鄧圳樹之前所為之同意，
      保留一九八平方公尺之土地維持兩造共有。且兩造係於訴訟中就分割後是否同
      意維持共同所為之表示，並未以將來如何出售鄧平順等人或為其他處分作為條
      件，再審原告所稱係附條件同意自與事實不符，亦無就鄧平順等人是否接受此
      一條件，傳喚鄧平順到庭調查之必要。原確定判決附圖一之分割方案中Ｈ部分
      土地仍維持共有關係，確定判決業已審酌因兩造共有人曾有合意出賣該部分土
      地予第三人鄧平順等人，而保留該土地共有關係，於法並無不合。
  (二)、本件坐落於南投縣名間鄉○○○段第七三三號、建、面積○‧四九二七公頃之
      系爭土地為兩造所共有，系爭土地西側緊鄰寬約三公尺左右之鄉道，南側與同
      段七三六之二、七三五、七三四號土地交界處為寬約三公尺左右之既成巷道，
      既成巷道在系爭土地之中間由西南往東北方向協向貫穿系爭土地至北側沿同段
      七三二之五號土地交界處，至同段第七三八號土地，兩造除再審被告甲○及再
      審原告己○○外，其餘兩造均在系爭土地上建屋居住，除再審原告丁○○、再
      審原告鄧紀查某囡仔之部分房屋為磚造外，其餘房屋均為土塊造，第三人鄧平
      順等人之房屋坐落其上，此為兩造所不爭執，業經原審勘明製有勘驗筆錄在卷
      ，並會同南投地政事務所人員測量繪製複丈成果圖明確可憑。原確定判決就系
      爭土地之分割方法，斟酌各共有人之意願、現有建物之存廢、各共有人分得土
      地之位置及分得土地面臨道路之寬度等問題，而為附圖一所示之分割方法，各
      共有人分得之土地大致方整有利日後建築所需，自屬可採。本件共有人大都同
      意此種分割方案，僅再審原告鄧紀查某囡仔反對而已，再審原告鄧紀查某囡仔
      以若按原確定判決附圖一之分割方案，其所有之Ｇ、Ｏ、Ｐ建物，無一倖免拆
      除之命運，無法完整保全，而其餘共有人之建物僅拆除其一小部份，且現有之
      建物大部分非屬磚造，拆除之權益影響不大等語，認原確定判決未顧及此，而
      有違背法令及判例云云。然查原確定判決，就現有建物之存廢亦於理由欄內說
      明：「兩造於系爭土地上之現有建物，除鄧圳樹、丁○○各有一棟磚造建物外
      ，其餘均為土塊造建物。：：：分割方法雖盡量依現狀，將現有建物之基地分
      給該建物所有人，但仍難免會拆除到各共有人之建物，鄧圳樹、丁○○之磚造
      建物亦無從倖免，會拆除到部分之建物。：：：鄧圳樹磚造建物之基地全分給
      鄧圳樹，該磚造建物雖可全部保留不被拆除，但所拆除之磚造建物全部為丁○
      ○之建物，上開分割方案將應拆除之磚造建物全部由鄧圳樹或丁○○一人負擔
      ，均有失公平。因此應拆除之磚造建物由鄧圳樹與丁○○負擔，始為合理，依
      附圖一之分割方案，鄧圳樹雖會被拆除二公尺長之磚造建物，但丁○○之磚造
      建物同樣會被拆除部分，該分割方案較為可採」。再審原告鄧紀查某囡仔主張
      其所有之磚造建物不應被拆除，應保全其完整使用，依其主張之如九十二年十
      二月二十六日補充理由狀附圖分割方案，則應拆除者均為再審原告丁○○所有
      之磚造房屋，建物遭拆除之不利益均歸其他共有人負擔，顯非情理之平，且鄧
      紀查某囡仔所提此方案於原確定判決審理時業已提出如原確定判決附圖五，並
      經法院審酌敘明不可採之理由，再審原告鄧紀查某囡仔僅爭執其磚造房屋不應
      拆除，卻無法提出更佳之分割方法，其再審聲請委無可取，從而，其執此提起
      本件再審之訴，顯為無理由，應予駁回。
七、據上論結，本件再審之訴為顯無理由，依民事訴訟法第五百零二條第二項、第七
    十八條，判決如主文。
中　　　華　　　民　　　國　　九十三　　年　　　五　　　月　　三十一　　日
~B1民事第四庭審判長法　官　黃斐君
~B2　　　　　　　　法　官　張浴美
~B3　　　　　　　　法　官　張鑫城
右為正本係照原本作成。
不得上訴。
~B 　 　　　　　　書記官　陳文琴
中　　　華　　　民　　　國　　九十三　　年　　　六　　　月　　　二　　　日
　　　　　　　　　　　　　　　　　　　　　　　　　　　　　　　　　　　　Ｙ
